【裁判字號】    98,上更(二),65
【裁判日期】    980715
【裁判案由】    違反毒品危害防制條例
【裁判全文】
臺灣高等法院高雄分院刑事判決      98年度上更(二)字第65號
上  訴  人
即  被  告  甲○○
選任辯護人  邱芬凌律師
上列上訴人因違反毒品危害防制條例案件，不服臺灣屏東地方法
院97年度訴字第14號中華民國97年3 月26日第一審判決（起訴案
號：臺灣屏東地方法院檢察署96年度偵字第5865號），提起上訴
，判決後，經最高法院第2 次發回更審，本院判決如下：
    主  文
原判決撤銷。
甲○○被訴販賣第一級毒品予乙○○部分，無罪；被訴持有第一
級毒品海洛因（即民國九十六年九月四日為警查獲之海洛因拾壹
包）部分，免訴。
    理  由
一、公訴意旨略以：被告甲○○基於販賣第一級毒品海洛因之犯
    意，於民國96年7 月28日（或26日）19時至20時許，在屏東
    縣恆春鎮○○路路上，以新臺幣（下同）800 元之價格，販
    賣海洛因1 包予乙○○施用，嗣於96年9 月4 日18時許，甲○○駕駛車牌號碼ZZ-0135 號自用小客車（應係租賃小客車
    之誤），在屏東縣恆春鎮○○路255 號前為警查獲，並扣得
    其所有欲供販賣之海洛因11包（毛重6.1 公克，驗後淨重3.
    83公克），暨門號0000000000、0000000000，及無門號手機
    共3 支、空夾鏈袋1 包共109 個、統一發票6 張、現金3,00
    0 元，因認被告甲○○涉犯毒品危害防制條例第4 條第1 項
    之販賣第一級毒品海洛因罪嫌等語。
二、公訴意旨認上訴人即被告（下稱被告）甲○○涉犯上開販賣
    第一級毒品海洛因罪嫌，無非以：證人乙○○於警詢、偵查
    中之證詞，以及扣押筆錄、扣押物品目錄表、照片、車籍資
    料、法務部調查局96年10月18日調科壹字第09623072690 號
    鑑定書等件，為其論罪依據。
三、證據能力部分：
  (一)按「被告以外之人於審判外之言詞或書面陳述，除法律有規
    定者外，不得作為證據。」、「被告以外之人於審判外之陳
    述，雖不符前四條之規定，而經當事人於審判程序同意作為
    證據，法院審酌該言詞陳述或書面陳述作成時之情況，認為
    適當者，亦得為證據。當事人、代理人或辯護人於法院調查
    證據時，知有第一百五十九條第一項不得為證據之情形，而
    未於言詞辯論終結前聲明異議者，視為有前項之同意。」刑
    事訴訟法第159 條第1 項、第159 條之5 分別定有明文。證
    人乙○○於警詢所為之陳述，既屬被告以外之人於審判外之
    陳述，且無刑事訴訟法第159 條之5 所列得為證據之情形，
    自認其於警詢之陳述對被告甲○○而言，並無證據能力。然
    證人乙○○於警詢之陳述雖無證據能力，惟非不得以之為彈
    劾證據使用，附此敘明。
  (二)另本件檢察官、被告及其辯護人，分別於本院準備程序及審
    理期日，就原審判決所引用各項證據（含傳聞證據、非傳聞
    證據及符合法定傳聞法則例外之證據）之證據能力，除被告
    2 人有爭執之上開部分外，餘均同意有證據能力（見本院卷
    第32頁正、反面、第55頁），且於本院言詞辯論終結前，渠
    等對於卷附上開爭執部分以外之具有傳聞證據性質之證據，
    既均已知其情，而未聲明異議，本院認除上開爭執部分已敘
    明如上外，其他卷附具有傳聞證據性質之證據，並無任何違
    法取證之不適當情形，以之作為證據使用係屬適當，自得採
    為認定事實之證據。
四、按犯罪事實應依證據認定之，無證據不得認定犯罪事實；又
    不能證明被告犯罪者，應諭知無罪之判決，刑事訴訟法第15
    4 條第2 項、第301 條第1 項分別定有明文。次按認定不利
    於被告之事實，須依積極證據，茍積極證據不足為不利被告
    事實之認定，即應為有利於被告之認定，更不必有何有利之
    證據；事實之認定，應憑證據，如未能發現相當證據，或證
    據不足以證明，自不能以推測或擬制之方法，以為裁判之基
    礎；且認定犯罪事實所憑之證據，雖不以直接證據為限，間
    接證據亦包括在內，然而無論直接證據或間接證據，其為訴
    訟上之證明，須於通常一般之人均不致有所懷疑，而得確信
    其為真實之程度者，始得據為有罪之認定，倘其證明尚未達
    到此一程度，而有合理之懷疑存在而無從使事實審法院得有
    罪之確信時，即應為諭知被告無罪之判決；又檢察官對於起
    訴之犯罪事實，仍應負提出證據及說服之實質舉證責任，倘
    其所提出之證據，不足為被告有罪之積極證明，或其指出證
    明之方法，無從說服法院以形成被告有罪之心證，基於無罪
    推定之原則，自應為被告無罪判決之諭知，最高法院30年上
    字第816 號、40年臺上字第86號、76年臺上字第4986號、92
    年臺上字第128 號判例可資參照。
五、訊據被告甲○○固不否認於96年9 月4 日18時許，經警在屏
    東縣恆春鎮○○路255 號前查獲其持有海洛因11包之事實，
    惟堅決否認有何販賣第一級毒品海洛因予乙○○，或係欲供
    販賣而持有前開11包海洛因之犯行，辯稱：伊雖然認識乙○○，但是並未曾賣過海洛因給乙○○，被警察查扣的11包海
    洛因，是伊在被查獲當天剛買來要供自己施用的等語。經查
    ：
  (一)證人乙○○於96年7 月29日，為警在其位於屏東縣恆春鎮○○里○○路○段34之1 號住處，執行搜索而扣得之夾鏈袋1
    只，經檢驗結果確呈第一級毒品海洛因陽性反應；另其於同
    日經警採其尿液送驗結果，亦呈嗎啡（即海洛因代謝物）陽
    性反應等情，有屏東縣政府警察局涉嫌違反毒品危害防制條
    例初步檢驗報告單、正修科技大學超微量研究科技中心96年
    8 月23日編號R00-0000-000號檢驗報告、屏東縣政府警察局
    恆春分局辦理毒品危害防制條例案尿液送檢人真實姓名對照
    表各1 份在卷可稽（見原審卷第39頁、第37、第38頁）。又
    被告於96年9 月4 日18時許，經警在屏東縣恆春鎮○○路25
    5 號前，於其所駕駛之車牌號碼ZZ-0135 號租賃小客車內，
    查獲白色粉末共11包，而該白色粉末經送驗結果，確係第一
    級毒品海洛因（合計淨重3.83公克，純質淨重1.01公克），
    亦經被告供認在卷（見更(一)審第102 頁、本院卷第64頁），
    並有屏東縣政府警察局恆春分局96年9 月4 日扣押筆錄、扣
    押物品目錄表、現場照片，及法務部調查局96年10月18日調
    科壹字第09623072690 號鑑定書等件存卷足參（分別見警卷
    第42至45頁、第47至48頁、第49至52頁，偵卷第15頁），是
    此等事實，均堪認定。
  (二)證人乙○○雖於原審結證稱：96年7 月29日被警察在我家搜
    到的海洛因殘渣袋，那包是被抓前一天向甲○○買的，是他
    打電話給我後，過15至20分鐘，我到省北路去拿海洛因等語
    （見原審卷第52反面至53頁正面）。而其於警詢亦陳稱，其
    有於96年7 月28日在住處附近省北路旁向被告購買海洛因等
    語（見警卷第36頁）。惟觀諸證人乙○○就其向被告購買海
    洛因之時間點及次數，其初於警詢陳稱：我自96年3 月間開
    始施用毒品，都是向甲○○買的，最後一次是在96年7 月28
    日，我向甲○○買海洛因已經有4 個多月了，共計30次等語
    （見警卷第35至38頁）；然於偵查中則證稱：我吸食的海洛
    因是向甲○○買的，只跟他買過幾次，最近一次是96年7 月
    28日前兩天在恆春鎮○○路路邊他的車上跟他買800 元等語
    （見偵卷第97頁）；復於原審結證稱：我差不多是96年1 月
    認識甲○○，從96年1 月認識他後開始跟他買毒品到96年7
    月等語（見原審卷第51頁反面至第52頁正面），前後所述，
    明顯不一。而何以證人乙○○就向被告購買海洛因之時間及
    次數，甚或係最後一次購買之時日此種單純事項，前後供述
    差異如此之大，實難令人無疑，是容難依憑證人乙○○此前
    後不一之陳述，即遽為被告不利之認定。
  (三)證人乙○○雖又於原審證稱：伊係經由同於戒治所之丙○○
    之介紹，而向被告購買海洛因等語（見原審卷51頁反面）。
    然證人丙○○並不認識乙○○及被告，亦未曾介紹乙○○向
    被告購買毒品，亦不知門號0000000000行動電話（按此電話
    號碼係證人乙○○所使用，此業經乙○○證陳在卷，見警卷
    第35頁）等情，業經證人丙○○於本院上訴審及更(一)審證陳
    明確（見上訴審卷第51頁反面、更(一)審卷第55至56頁）；而
    檢察官復未就證人乙○○上揭陳述之真實性，舉證以實其說
    ，是自難憑據證人乙○○單一之證述，即為不利被告之認定
    。
  (四)再證人乙○○於警詢雖又陳稱：甲○○約1-2 天，會主動打
    0000000000電話，問我是否需要毒品等語（見警卷第35頁）
    。然經檢察官調取有關0000000000門號行動電話之通聯記錄
    結果，並無下文，此業經本院核閱96年度偵字第5865號偵卷
    無訛；嗣經本院上訴審再向遠傳電信股份有限公司調取該行
    動電話通聯紀錄，則因已逾6 個月，而無紀錄可供調閱，有
    遠傳電信股份有限公司97年5 月17日函在卷可稽（見上訴審
    卷第23頁）。是以，證人乙○○此部分所述之真實性即無從
    予以查證，自難遽然採信，並進而為不利於被告之認定。
  (五)公訴意旨雖又認被告前揭經查扣之海洛因11包，係被告所有
    欲供販賣之用，然此業為被告所否認，並執上揭情詞為辯。
    而依據檢察官所提出之前開證據，固足以認定被告於96年9
    月4 日為警查獲時，確實持有上開11包海洛因，惟若依之即
    為被告持有該11包海洛因係意在販賣，尚嫌速斷。況且，被
    告持有前開11包海洛因，與其是否於96年7 月28日（或26日
    ）販賣海洛因予乙○○，並不具必然之關聯性，是若以此二
    者互為被告有販賣海洛因予乙○○，及被告係欲供販賣之用
    而持有該11包海洛因犯行之印證，尚有違論理法則。其次，
    1 次持有數包海洛因之原因多端，或意在供己施用，或意在
    無償轉讓，或意在販賣營利，並不相同；而有施用毒品惡習
    者，為避免經常購買毒品而遭警查獲之風險，1 次購買較多
    量之毒品儲備，亦非少見，故若僅憑據持有海洛因之數量（
    包數）非寡，即為行為人必係基於販賣營利之意圖而持有，
    實屬遽然。是被告雖於前揭時、地持有上述之11包海洛因，
    亦難遽認其於販入該海洛因時，即已有販出營利之意圖，或
    其係意圖販賣而持有該11包海洛因。
  (六)綜上，證人乙○○之證述既有前後不一之瑕疵，又難依憑其
    所為之單一證述即為不利被告之認定，而檢察官復未舉證明
    被告確有販賣海洛因予乙○○，或其於販入前述經查扣之11
    包海洛因時，即有販出營利之意，或其於販入該海洛因後另
    起販出營利之意，則檢察官所舉證據，顯尚未達通常一般之
    人均不致有所懷疑，而得確信其為真實之程度，自難繩以被
    告販賣第一級毒品海洛因之罪刑，自應就被告被訴販賣第一
    級毒品海洛因予乙○○之犯行，為被告無罪之諭知。
六、按案件曾經判決確定者，應諭知免訴之判決，刑事訴訟法第
    302 條第1 款定有明文。本件依檢察官所提出之證據，並不
    足以為被告有販賣（或意圖販賣）而持有扣案之11包海洛因
    犯行之認定，固如上述，然被告確持有前開經查扣之海洛因
    11包，既經認明如上，則本院自仍應就被告持有該11包海洛
    因之行為予以法律評價。查：被告於96年9 月4 日14 時 許
    ，於其暫停於屏東縣車城鄉○街路之租賃小客車內，施用第
    一級毒品海洛因後，於同日18時許，在屏東縣恆春鎮○○路
    255 號前為警查獲，並扣得海洛因11包（即本件扣押之11包
    海洛因），嗣被告此部分之犯行，經臺灣屏東地方法院於97
    年2 月29日以96年度訴字第1173號判決認被告此部分施用海
    洛因犯行明確，而其持有海洛因之低度行為應為施用之高度
    行為所吸收，不另論罪，而判處有期徒刑1 年2 月，並諭知
    該11包海洛應沒收銷燬之，嗣被告不服提起上訴後，復於97
    年5 月1 日撤回上訴而告確定，有臺灣屏東地方法院96年度
    訴字第1173號刑事判決，及臺灣高等法院被告前案紀錄表在
    卷可稽（見原審卷第68至70頁、本院卷第18至25頁）。則被
    告持有上開11包第一級毒品海洛因之犯行，既業經判決確定
    ，檢察官於本件再行起訴（起訴事實已詳載此部分之事實，
    自應認已起訴），依諸前開刑事訴訟法第302 條第1 款之規
    定，自應為免訴之諭知。
七、原審未察，就被告被訴販賣第一級毒品海洛因予乙○○，及
    被訴持有前開第一級毒品海洛因11包之犯行，為有罪之判決
    ，尚有未合。被告上訴意旨否認犯罪，執此指摘原判決此部
    分不當，為有理由；又原判決復有上開可議之處，自應由本
    院將之撤銷，並分別為被告無罪及免訴之判決。
八、本案既經本院分別為被告無罪及免訴之判決，則被告請求將
    96年7 月29日自證人乙○○處查扣之海洛因殘渣袋送鑑定其
    上是否有被告之指紋，及該殘留之海洛因與被告於96年9 月
    4 日經查扣之海洛因成分是否相同，即無必要，附此敘明。
據上論結，應依刑事訴訟法第369 條第1 項前段、第364 條、第
301 第1 項、第302 條第1 款，判決如主文。
本案經檢察官張金塗到庭執行職務。
中    華    民    國    98    年    7     月    15    日
                  刑事第一庭    審判長法  官    翁慶珍
                                      法  官    莊崑山
                                      法  官    徐美麗
以上正本證明與原本無異。
如不服本判決應於收受本判決後10日內向本院提出上訴書狀，其
未敘述上訴理由者，並得於提起上訴後10日內向本院補提理由書
狀（均須按他造當事人之人數附繕本）「切勿逕送上級法院」。
中    華    民    國    98    年    7     月    15    日
                                      書記官    賴梅琴


司法院資訊處製作；財團法人民間司法改革基金會備份。
